臺灣板橋地方法院刑事判決　　　　　　　 94年度易字第270號
聲　請　人　臺灣板橋地方法院檢察署檢察官
被　　　告　甲○○原名史雀婉.
　　　　　　　　　（原
　　　　　　　　　　　之1
選任辯護人　黃仕翰　律師
上列被告因侵占案件，經檢察官聲請簡易判決處刑（九十三年度
偵緝字第二００二號），本院認不宜適用簡易程序，改依通常程
序並判決如下：
    主  文
甲○○無罪。
    理  由
一、公訴意旨略以：被告甲○○（原名史雀婉），原受僱於告訴
    人分齡資訊事業股份有限公司（下稱分齡公司）擔任業務員
    ，負責推銷公司產品及收受貨款等業務。惟其竟意圖為自己
　　不法之所有，於民國九十三年二月十二日，販售分齡公司「
  　國家數位兒童聰明計畫」（下稱系爭商品）於客戶丙○○，
    並在盧女位於台北縣板橋市○○路○段橋頭一號辦公室處，
  　收受貨款現金新台幣（下同）五萬三千八百二十元後，予以
    侵占入己，嗣經台新銀行向丙○○催繳貨款，盧女查覺有異
    向分齡公司反應後始得知上情。因認被告所為，係涉犯刑法
    第三百三十六條第二項之業務侵占罪嫌云云。
二、按犯罪事實應依證據認定之，無證據不得認定犯罪事實；又
    不能證明被告犯罪者，應諭知無罪之判決，刑事訴訟法第一
    百五十四條第二項、第三百零一條第一項分別定有明文。次
    按犯罪事實之認定，應憑真實之證據，倘證據是否真實尚欠
    明確，自難以擬制推測之方法，為其判斷之基礎，最高法院
    著有五十三年臺上字第六五六號判例可循。且刑事訴訟上證
    明之資料，無論其為直接或間接證據，均須達於通常一般之
    人均不致有所懷疑，而得確信其為真實之程度，始得據為有
    罪之認定，若其關於被告是否犯罪之證明未能達此程度，而
    有合理懷疑之存在，致使無從形成有罪之確信，根據「罪證
    有疑，利於被告」之證據法則，即不得遽為不利被告之認定
    ，亦有最高法院七十六年度臺上字第四九八六號判例可資參
    照。再按告訴人之告訴，係以使被告受刑事訴追為目的，是
　　其陳述是否與事實相符，仍應調查其他證據，以資審認，亦
  　有最高法院五十二年度台上字第一三００號判例可資參照。
  　末按刑法上之侵占罪，須持有人變易其原來之持有意思而為
    不法所有之意思，始能成立，如僅將持有物延不交還或有其
    他原因致一時未能交還，既缺乏主觀要件，即難遽以該罪相
    繩，最高六十八年臺上字第三一四六號判例亦闡示甚明。
三、公訴人認被告涉有上開犯嫌，係以告訴人之指訴、證人丙○
    ○之證述，及被告出售產品予丙○○之分齡公司國家數位兒
    童聰明計畫訂購書及證人丙○○所立具付款原委說明書乙份
    ，為其主要論據。訊據被告堅決否認有何業務侵占犯行，辯
    稱：伊係於九十二年十二月間，即向丙○○推銷系爭商品，
    丙○○原本打算以一次付清方式購買該商品，但只預付了二
    萬六千元貨款，餘款拖延多時未予補齊，伊有先將二萬六千
    元交回分齡公司，迄於九十三年三月十一日丙○○決定改以
    分期方式給付貨款，並填具申購書及分期付款申購契約書向
    台新資融公司貸款，惟丙○○之後又表示有意提出現金一次
    付清貨款，委託伊向台新資融公司結清先前辦理分期付款，
    然仍猶豫不決，伊有請丙○○在收到分期劃撥通知書時，要
    通知伊代為向台新資融公司辦理結清，迄至九十三年四月十
    二日伊離開分齡公司為止，丙○○仍未明確告知究竟決定採
    以何種方式繳款，嗣因伊至新公司任職而前往花蓮受訓，待
    返回臺北後始得知丙○○最後決定以分期方式付款，遂將丙
    ○○先前所交付之價款全數返回給丙○○，伊並無侵占上開
    貨款之意等語。經查：
(一)、雖證人丙○○於偵查中係證述稱：伊簽約購買系爭商品後約
    一個星期，即繳清貨款五萬多元予被告，卻又接到銀行催款
    分期款的電話，經與被告聯絡後，被告隔一個月後將錢返還
    ，伊也是在當天簽分期付款書等語。然證人丙○○於本院審
    理時到庭具結後已就有關其如何與被告約定付款之方式，進
    一步詳細證述稱：伊有向被告購買系爭商品，於簽立訂購書
    時原本係要辦理分期付款，後來被告有說如果一次付清，就
    可以省下分期付款的利息錢，價款也較便宜，惟伊於訂約後
    隔了約一個月左右，有再向被告表示要一次付清價款，而於
    九十三年三月間，將一次付清所需價款五萬三千八百二十元
    以部分匯款部分現金支付方式繳交給被告，但後來伊又想要
    改辦理分期付款，被告有答應要將伊已繳的錢返還，並有說
    要伊接到分期繳款單時趕緊跟她聯絡，以代為辦理全額付清
    事宜，但最後伊又因為有急用，所以不要全額付清，要改成
    辦理分期，而被告於九十三年五月間有將伊先前所交付的貨
    款返還等情（見本院卷第九十六頁至第一０四頁）；又證人
    乙○○於本院審理時具結證述稱：伊於九十三年間，在分齡
    公司台北重慶分公司任助理一職，業務員若將客戶交付的貨
    款及訂貨單交回公司後，由伊確認可以出貨後，即將款項及
    訂單交回給總公司，而只要還沒有回報給總公司之前，客戶
    可以自行決定變更繳款方式係全額繳清或分期付款，又伊有
    經手本件丙○○購買系爭商品訂購書，丙○○在簽立訂購書
    時，係約定以分期方式付款，但一開始丙○○在十二月份時
    說要一次付清，後來被告有將丙○○交付的二萬多元繳回公
    司，因為金額還不完全，所以先暫時放在助理這裡，沒有報
    回總公司，後來丙○○說要改為分期付款，我們就把現金退
    回去給客戶等語（見本院卷第七十頁至第七十六頁）；參以
    丙○○於九十三年二月十二日簽立該紙訂購書時所勾選的付
    款方式為「分期」，並有於同年三月十日簽訂分期付款申購
    契約書，及於同年月十一日以現金支付一千九百九十八元分
    期款等情，此有由丙○○親筆簽名之國家數位兒童聰明計畫
    訂購書、分期付款申購契約書各一紙存卷可稽。綜上所述，
    足認證人丙○○對於購買系爭商品之付款方式，舉棋不定，
    且在其決定以一次付清繳交價款予被告後，確有另向被告表
    示欲辦理分期付款之事實，被告前揭所辯，係屬有據。是以
    ，被告於收受證人丙○○所繳交價款後，未全數繳回分齡公
    司，係因證人丙○○尚未明確決定繳款方式所致，乃事出有
    因，故亦尚難僅以被告一時未能交還價款予丙○○，遽以認
    定被告有變易其原來之持有意思而為自己不法所有之意圖。
(二)、公訴人雖提出由丙○○於九十三年四月十五日立具予告訴人
    公司的付款原委說明書一紙，以證明被告有將丙○○已繳價
    款侵占入己之事實。惟查，該紙說明書係證人丙○○於審判
    外之書面陳述，且被告及辯護人並不同意作為證據，依刑事
    訴訟法第一百五十九條第一項規定，係不得作為證據。況且
    ，上開說明書係記載：「本人丙○○於93年2 月11日向甲○
    ○小姐購買國家數位兒童聰明計畫，已於當日用現金53820
    元付清，．．至5 月至今尚未歸還」等語，此與證人丙○○
    於本院審理時證述之上開情節明顯歧異，自無從援引為不利
    被告之認定。
(三)、綜上所述，實難認被告主觀上有何變易其原來之持有意思而
    為不法所有之意思，於侵占罪之主觀構成要件即有欠缺，而
    不成立該罪名。此外，復查無其他積極事證足認被告有何犯
    行，自不得僅憑告訴人之片面指訴，即認被告涉有業務侵占
    犯行，依前開之說明及罪疑惟輕之刑事訴訟原則，本院認本
    件應純屬民事糾葛，被告之犯罪尚屬不能證明，依法應為無
    罪之諭知。
據上論斷，應依刑事訴訟法第四百五十二條、第三百零一條第一
項，判決如主文。
本案經檢察官陳孟黎到庭執行職務。
中　　華　　民　　國　　94　　年　　12　　月　　21  　日
                  刑事第十一庭  審判長法　官  徐蘭萍
                                      法　官  林漢強
                                      法　官  林淑婷
以上正本證明與原本無異
如不服本判決應於送達後10日內向本院提出上訴狀
                                      書記官　廖貞音
中　　華　　民　　國　　94　　年　　12　　月　　21  　日
